---
title: "Logiciel R"
subtitle: Visualisation sur R - Nuage de mots
author: "Arnaud MILET - arnaud.milet@d-sidd.com"
output: 
  learnr::tutorial:
    css: css/style_tuto_arnaud.css
runtime: shiny_prerendered
---

```{r setup, include=FALSE, warning=FALSE,message=FALSE}
library(learnr)
knitr::opts_chunk$set(echo = TRUE, message = FALSE,warning = F,error = F)
library("tm")
library("SnowballC")
library("wordcloud")
library("RColorBrewer")

```

## Quelques packages nécéssaires

* tm 
* SnowballC 
* wordcloud 
* RColorBrewer 


## Lire le fichier texte

```{r lecture, exercise = TRUE, exercise.eval = FALSE}

filePath <- "http://www.sthda.com/sthda/RDoc/example-files/martin-luther-king-i-have-a-dream-speech.txt"
text <- readLines(filePath)
# Charger les données comme un corpus
docs <- Corpus(VectorSource(text))
inspect(docs)
```

```{r include=FALSE}

filePath <- "http://www.sthda.com/sthda/RDoc/example-files/martin-luther-king-i-have-a-dream-speech.txt"
text <- readLines(filePath)
# Charger les données comme un corpus
docs <- Corpus(VectorSource(text))
inspect(docs)
```

## Transformation du texte

La transformation du texte est effectuée en utilisant la fonction tm_map() pour remplacer, par exemple, des caractères spéciaux non utiles.

```{r conversion, exercise = TRUE, exercise.eval = FALSE}
# Remplacer “/”, “@” et “|” avec un espace
toSpace <- content_transformer(function (x , pattern ) gsub(pattern, " ", x))
docs <- tm_map(docs, toSpace, "/")
docs <- tm_map(docs, toSpace, "@")
docs <- tm_map(docs, toSpace, "\\|")

#Nettoyage du texte
# Convertir le texte en minuscule
docs <- tm_map(docs, content_transformer(tolower))
# Supprimer les nombres
docs <- tm_map(docs, removeNumbers)
# Supprimer les mots vides anglais
docs <- tm_map(docs, removeWords, stopwords("english"))
# Supprimer votre propre liste de mots non désirés
docs <- tm_map(docs, removeWords, c("blabla1", "blabla2")) 
# Supprimer les ponctuations
docs <- tm_map(docs, removePunctuation)
# Supprimer les espaces vides supplémentaires
docs <- tm_map(docs, stripWhitespace)
```

```{r include=FALSE}

# Remplacer “/”, “@” et “|” avec un espace
toSpace <- content_transformer(function (x , pattern ) gsub(pattern, " ", x))
docs <- tm_map(docs, toSpace, "/")
docs <- tm_map(docs, toSpace, "@")
docs <- tm_map(docs, toSpace, "\\|")

#Nettoyage du texte
# Convertir le texte en minuscule
docs <- tm_map(docs, content_transformer(tolower))
# Supprimer les nombres
docs <- tm_map(docs, removeNumbers)
# Supprimer les mots vides anglais
docs <- tm_map(docs, removeWords, stopwords("english"))
# Supprimer votre propre liste de mots non désirés
docs <- tm_map(docs, removeWords, c("blabla1", "blabla2")) 
# Supprimer les ponctuations
docs <- tm_map(docs, removePunctuation)
# Supprimer les espaces vides supplémentaires
docs <- tm_map(docs, stripWhitespace)
```



## Construire la matrice des mots

```{r matrice, exercise = TRUE, exercise.eval = FALSE}
dtm <- TermDocumentMatrix(docs)
m <- as.matrix(dtm)
v <- sort(rowSums(m),decreasing=TRUE)
d <- data.frame(word = names(v),freq=v)
head(d, 10)
```

```{r include=FALSE}
dtm <- TermDocumentMatrix(docs)
m <- as.matrix(dtm)
v <- sort(rowSums(m),decreasing=TRUE)
d <- data.frame(word = names(v),freq=v)
head(d, 10)
```


## Générer le nuage de mots

```{r nuage, exercise = TRUE, exercise.eval = FALSE}
set.seed(1234)
wordcloud(words = d$word, freq = d$freq, min.freq = 1,
          max.words=200, random.order=FALSE, rot.per=0.35, 
          colors=brewer.pal(8, "Dark2"))
```

```{r include=FALSE}
set.seed(1234)
wordcloud(words = d$word, freq = d$freq, min.freq = 1,
          max.words=200, random.order=FALSE, rot.per=0.35, 
          colors=brewer.pal(8, "Dark2"))
```



## Pour aller plus loin:

* [Premiers pas en text-mining avec R](http://data-bzh.fr/text-mining-r-part-1/)  
* [Clustering de textes avec R](http://raddictsparis.github.io/tm_jseguela/TM_R.html) 
* [Text Mining With R: A Tidy Approach](https://www.amazon.fr/gp/product/1491981652/ref=as_li_tl?ie=UTF8&camp=1642&creative=6746&creativeASIN=1491981652&linkCode=as2&tag=dabz-21) 
* [Text Mining: A Guidebook for the Social Sciences](https://www.amazon.fr/gp/product/148336934X/ref=as_li_tl?ie=UTF8&camp=1642&creative=6746&creativeASIN=148336934X&linkCode=as2&tag=dabz-21)  
* [Mining Text Data](https://www.amazon.fr/gp/product/1461432227/ref=as_li_tl?ie=UTF8&camp=1642&creative=6746&creativeASIN=1461432227&linkCode=as2&tag=dabz-21)  
* [Text Mining](https://www.amazon.fr/gp/product/3330006455/ref=as_li_tl?ie=UTF8&camp=1642&creative=6746&creativeASIN=3330006455&linkCode=as2&tag=dabz-21) 
* [Mastering Text Mining with R](https://www.amazon.fr/gp/product/178355181X/ref=as_li_tl?ie=UTF8&camp=1642&creative=6746&creativeASIN=178355181X&linkCode=as2&tag=dabz-21) 
* [Text Mining in Practice With R](https://www.amazon.fr/gp/product/1119282012/ref=as_li_tl?ie=UTF8&camp=1642&creative=6746&creativeASIN=1119282012&linkCode=as2&tag=dabz-21) 
* [Text Mining: From Ontology Learning to Automated Text Processing Applications](https://www.amazon.fr/gp/product/B00RZK7UCE/ref=as_li_tl?ie=UTF8&camp=1642&creative=6746&creativeASIN=B00RZK7UCE&linkCode=as2&tag=dabz-21) 
* [Text Mining: Classification, Clustering, and Applications](https://www.amazon.fr/gp/product/B008KZULQ0/ref=as_li_tl?ie=UTF8&camp=1642&creative=6746&creativeASIN=B008KZULQ0&linkCode=as2&tag=dabz-21) 
* [Phrase Mining from Massive Text and Its Applications](https://www.amazon.fr/gp/product/1627058982/ref=as_li_tl?ie=UTF8&camp=1642&creative=6746&creativeASIN=1627058982&linkCode=as2&tag=dabz-21) 
* [Text Mining: Applications and Theory](https://www.amazon.fr/gp/product/B005UQLIA0/ref=as_li_tl?ie=UTF8&camp=1642&creative=6746&creativeASIN=B005UQLIA0&linkCode=as2&tag=dabz-21) 
